最高法院刑事判決　　　　　　九十六年度台上字第二０００號
上　訴　人　甲○○
　　　　　　　　　　132號（
選任辯護人　盧春律師
上列上訴人因違反毒品危害防制條例案件，不服台灣高等法院中
華民國九十六年二月七日第二審判決（九十五年度上訴字第四一
三０號，起訴案號：台灣台北地方法院檢察署九十五年度偵字第
六八０五號），提起上訴，本院判決如下：
    主  文
原判決撤銷，發回台灣高等法院。
    理  由
本件原判決認定上訴人甲○○基於意圖營利之犯意，於民國九十
五年三月二十二日上午某時，在其台北市○○○路○段八十二巷
二號三樓之三租屋處，將其先前以不詳方法取得含第一級毒品海
洛因成分之粉末物六包（驗餘淨重合計二十點六二公克），以新
台幣（下同）二十四萬七千五百元之價格出售與陳延明以營利，
嗣因陳延明認所購得之海洛因成分不佳，上訴人乃與陳延明相約
見面看毒品，以決定是否更換所購得之毒品。嗣於九十五年三月
二十四日下午四時許，為警持搜索票搜索上訴人上開租屋處，扣
得上訴人所有含海洛因成分之粉末物七包（驗餘淨重共三十九點
三七公克）、無毒品成分之粉末物二包、供販賣海洛因使用之電
子磅秤一個、記事本一本、分裝袋二百個，販毒所得現金餘款二
十三萬七千元（已花費一萬零五百元），且於警方搜索上址時，
恰陳延明攜帶上開向上訴人購得含海洛因成分之粉末物六包，前
往上訴人上開租屋處而為警一同查獲，並在陳延明手提包內扣得
上開含第一級毒品海洛因成分之粉末物六包，而查悉上情等情。
因而撤銷第一審判決，改判論處上訴人販賣第一級毒品罪刑，固
非無見。
惟查：(一)、犯罪事實應憑有證據能力之證據認定之，證人以聞自
原始證人在審判外之陳述作為內容之陳述，純屬傳聞之詞，其既
未親自聞見或經歷其所陳述之事實，法院縱令於審判期日對其訊
問，或由被告對其詰問，亦無從擔保其陳述內容之真實性；又因
原始證人非親自到庭作證，法院無從命其具結而為誠實之陳述，
亦無從由被告直接對之進行詰問，以確認該傳聞陳述之真偽，殊
有違事實審法院證據調查應採直接審理主義及刑事訴訟法第一百
六十六條之立法原意。從而證人之傳聞證言不具證據能力，不得
以之作為認定犯罪事實之依據。原判決於事實欄認定：……嗣因
陳延明認所購得之海洛因成分不佳，上訴人乃與陳延明相約見面
看毒品，以決定是否更換所購得之毒品等情，係依憑證人即警員
章君豪於第一審審理中證稱：陳延明說他之前跟上訴人買的毒品
成分不好，上訴人聯絡他應該是要去換毒品（原判決第七頁第十
六至十七行）等情，為其主要論據之一。然陳延明警詢筆錄並無
關於其供述上情之記載（九十五年度偵字第六八０五號卷第二十
一至二十五頁），則章君豪供述上情是否見聞自陳延明之陳述？
且章君豪證稱：……上訴人聯絡他應該是要去換毒品等情，究係
其聽聞自陳延明本人，抑係其個人主觀推測之意見，亦非全無疑
義。乃原審就上情未詳予調查釐清，逕採章君豪見聞自原始證人
於審判外之陳述，作為認定上訴人有前揭犯行之主要論據，其採
證難謂於法無違。(二)、販賣毒品罪，以行為人有營利之意圖為必
要，故行為人有無此項犯罪之目的條件，自應於事實欄內為詳實
之記載，然後於理由內說明其憑以認定之證據，始稱適法。原判
決事實欄認定上訴人基於意圖營利之犯意，而販賣海洛因與陳延
明等情。然其於理由欄未說明經由何項調查及有何證據，堪認上
訴人確係基於營利之意圖為之，其理由欠備，尚有未合。(三)、依
法應於審判期日調查之證據雖已調查，而其內容未明瞭者，即與
未經調查無異，如遽行判決，仍屬應於審判期日調查之證據而未
予調查，尚不得遽對被告為有利或不利之認定。(1)、原判決事實
欄記載：上訴人以二十四萬七千五百元之價格出售含海洛因成分
之粉末物六包（驗餘淨重合計二十點六二公克）予陳延明等情，
是否認定上訴人出售與陳延明之海洛因，其驗餘淨重共二十點六
二公克？然原判決理由欄復又說明：上訴人雖辯稱陳延明供述向
伊購買海洛因之價格遠高於市價，陳延明供述各情並非事實等語
，然依陳延明所供述之內容，其係於九十五年三月二十二日（原
判決理由欄誤載為同年月二十四日）上午向上訴人購買海洛因，
迄同年三月二十四日下午四時遭查獲時已逾二日，陳延明又有施
用海洛因之習慣，其遭查獲時所採尿液有鴉片類陽性反應，衡情
陳延明於此期間內已施用購得之部分海洛因，自不能以自陳延明
處扣得之海洛因數量，認即係其向上訴人購買得之數量，據以推
定其購買價格，而謂購買價格太貴與市價不相符（原判決第七頁
第七至十三行）等情，是否論述陳延明已施用部分向上訴人所購
得之海洛因，其向上訴人購買之海洛因之數量，多於二十點六二
公克？其事實欄之認定記載與理由欄之論述說明，不盡一致，已
有未合。又上情與本件事實如何及上訴人辯解各情是否可採攸關
，自應詳予調查釐清論述說明。乃原審就上情未詳予調查釐清，
而以上開非無矛盾之理由，逕為不利上訴人之認定，其查證未盡
且理由欠備，遽行判決，亦有未洽。(2)、原判決理由欄說明：在
上訴人上開租住處查獲如原判決事實欄所載含海洛因成分之粉末
物七包（驗餘淨重共三十九點三七公克），並無證據足認與本件
上訴人之販賣犯行有關，自難併予宣告沒收（原判決第十四頁第
二十四至二十八行）等情，而就上開查獲之海洛因未併予宣告沒
收。然稽諸毒品危害防制條例第十八條第一項前段僅稱：查獲之
毒品，不問屬於犯人與否，均沒收銷燬之，其並未稱：犯本條例
之罪所查獲之毒品，不問屬於犯人與否，均沒收銷燬之。且原判
決認定上訴人有前揭販賣海洛因犯行，……嗣因陳延明認所購得
海洛因成分不佳，上訴人乃與陳延明相約見面看毒品，以決定是
否更換所購得之毒品等情，係援引上開含海洛因成分之粉末七包
之鑑定結果等（原判決理由欄貳、二、(一)）；上訴人於前揭時地
為警查獲時，其包包內確實有七包海洛因，數量且超過陳延明所
帶數量之六包（原判決第七頁第十八至十九行），為其主要論據
之一。則上訴人在其租住處遭查獲之上開海洛因，其是否與本件
上訴人販賣海洛因犯行全無關聯，亦非無研求之餘地。乃原審就
上情未詳予調查釐清，就在上訴人租住處所查獲之上開海洛因，
逕以上開非無疑義之理由，未併為沒收之諭知，其查證未盡且理
由欠備，遽行判決，尚有未合。上訴意旨指摘原判決不當，尚非
全無理由。按第三審法院應以第二審判決所確認之事實為判決基
礎，刑事訴訟法第三百九十四條第一項前段定有明文。原判決上
述之違背法令，影響於事實之確定，本院無可據以為裁判，應將
原判決撤銷，發回原審法院更為審判。
據上論結，應依刑事訴訟法第三百九十七條、第四百零一條，判
決如主文。
中　　華　　民　　國　九十六　年　　四　　月　 十八 　日
                      最高法院刑事第一庭
                          審判長法官  董　明　霈
                                法官  林　茂　雄
                                法官  張　祺　祥
                                法官  呂　永　福
                                法官  魏　新　和
      本件正本證明與原本無異
                                      書  記  官
中　　華　　民　　國　九十六　年　　四　　月　二十六　日
                                                      Ｋ
